【裁判字號】    98,上,1097
【裁判日期】    990629
【裁判案由】    返還價金等
【裁判全文】
臺灣高等法院民事判決                  98年度上字第1097號
上  訴  人  甲○○
訴訟代理人  鄭文龍律師
            曾伊如律師
被  上訴人  乙○○
訴訟代理人  張旭業律師
            楊珮君律師
上列當事人間返還價金等事件，上訴人對於中華民國98年9月15
日臺灣臺北地方法院97年度重訴字第430號第一審判決提起上訴
，本院於99年6月15日言詞辯論終結，判決如下：
    主      文
原判決關於命上訴人給付超過新臺幣貳佰陸拾陸萬玖仟捌佰拾
捌元及自民國九十八年八月二十八日起至清償日止，按年息百分
之五計算之利息部分，與該部分假執行之宣告，暨訴訟費用之裁
判除確定部分外，均廢棄。
前開廢棄部分，被上訴人在第一審之訴及假執行之聲請，均駁回
。
第一、二審訴訟費用除確定部分外，由被上訴人負擔。
    事實及理由
一、被上訴人主張：被上訴人曾向上訴人購買藝術家吳作人之「
    佛子嶺水庫」作品，價金新臺幣（下同）65萬元，並於民國
    95年 1月19日匯款65萬元至上訴人指定之訴外人蘇淑貞帳戶
    ，詎上訴人未交付上開作品及鑑定證書予被上訴人。上訴人
    又於95年4月間，告知有7件知名藝術家作品，可1次以600萬
    元售予被上訴人，被上訴人同意購買並陸續於95年 4月17日
    交付現金180萬元予上訴人、於同年 5月9日依上訴人指示匯
    款200萬元至訴外人黃耀民帳戶、於同年7月18日交付現金22
     0萬元予上訴人，惟上訴人僅交付部分作品，其中郭柏川之
    「台南風景」、張大千之「山川風景」及胡悌麟之「初犢」
    作品均未交付，而所交付葉子奇之「雨後的龜山島」作品，
    被上訴人於96年 5月間委託上訴人送往羅芙奧股份有限公司
    拍賣，得款12萬7,500 元，上訴人並未交付被上訴人。又上
    訴人曾陸續向被上訴人借款，被上訴人分別依其指示先於95
    年9月 5日簽發面額180萬元之支票，由上訴人交予訴外人陳
    雄勝兌領，再於96年7月30日匯款30萬元及96年9月10日匯款
    40萬元至訴外人韓德富帳戶，次於95年 9月22日匯款13萬元
    至訴外人李志綱帳戶，第於95年10月20日匯款87萬元至上訴
    人帳戶，又於96年7月3日匯款50萬元至上訴人帳戶，復於96
    年3月5日匯款260萬元至上訴人帳戶，另零星借款予上訴人2
    萬3,520元、8,548元、2萬8,314元、9,456 元，並代上訴人
    繳納汽車燃料費7,200元，總計向被上訴人借款667萬7,038
    元，皆未清償。被上訴人於96年12月17日致函上訴人催告交
    付及清償上開藝術品、鑑定證書、拍賣款項及借款，上訴人
    仍拒絕履行，爰依民法第 254條，解除兩造間關於「台南風
    景」（價金96萬元）、「山川風景」（價金35萬元）、「初
    犢」（價金27萬元）及「佛子嶺水庫」（價金65萬元）藝術
    品之買賣契約，上訴人應返還223萬元。爰依民法第259條第
    1款、第541條第1項、第478條規定，求為判命上訴人應給付
    被上訴人223萬元、12萬7,500元及677萬7,038元，共計 903
    萬4,538元(2,230,000+127,500+6,677,038=9,034,538)，及
    自98年 8月28日起至清償日止，按年息5%計算之利息；並陳
    明願供擔保請准宣告假執行等語。對上訴人之上訴，聲明：
    上訴駁回。
二、上訴人則以：上訴人否認向被上訴人借用由陳雄勝兌領之票
    款 180萬元、匯予韓德富之70萬元、匯予李志綱13萬元及匯
    入上訴人帳戶之87萬元（下合稱系爭350萬元)，被上訴人應
    就上開款項，兩造間有消費借貸意思表示合致，負舉證責任
    。關於交付予陳雄勝 180萬元之支票，係被上訴人向上訴人
    購買張大千水墨畫之價金，上訴人持該支票支付向陳雄勝購
    買音響之價金；被上訴人匯予韓德富70萬元部分，與上訴人
    無關；被上訴人匯款13萬元予李志綱部分，該13萬元係上訴
    人交付被上訴人，請其代為匯款；87萬元部分，係被上訴人
    請上訴人向高雄某畫廊購買周鳴洋之「漁村夕照」價款，上
    訴人業已交付上開畫作等語，資為抗辯。原審判決上訴人應
    返還被上訴人借款616萬9,838元，及自98年 8月28日起至清
    償日止，按年息5%計算之利息，並為附條件准、免假執行之
    宣告，而駁回上訴人其餘訴及假執行之聲請。上訴人不服，
    就命其給付超過 266萬9,838元本息部分，提起上訴(其餘敗
    訴部分，未據其聲明不服，業已確定）。上訴聲明：(一)原判
    決關於命上訴人給付超過266萬9,838元，及自98年 8月28日
    起至清償日止，按年息5%計算之利息部分，與該部分假執行
    之宣告之裁判，均廢棄；(二)前開廢棄部分，被上訴人在第一
    審之訴及假執行之聲請，均駁回；(三)如受不利益判決，願供
    擔保請准宣告假執行（被上訴人就其敗訴部分，即解除契約
    返還價金223萬元、借款50萬7,200元、交付拍賣所得12萬7,
    500元部分，未據其聲明不服，亦已確定）。
三、查被上訴人主張其於95年9月5日簽發面額 180萬元之支票，
    由上訴人交予陳雄勝，再於96年7月30日匯款30萬元及96年9
    月10日匯款40萬元至韓德富之帳戶，又於95年9 月22日匯款
    13萬元至李志綱帳戶，復於95年10月20日匯款87萬元至上訴
    人帳戶之事實，業據其提出匯款申請書代收入傳票、匯款回
    條、支票、第一商業銀行存摺為證（原審卷第14至16、18、
    19、237、238頁)，並有第一商業銀行98年5月21日(98)一松
    江榮字第25號函及函附匯款申請書代收入傳票(原審卷第247
    、248頁)在卷可稽，且為上訴人所不爭執，應堪信為真。
四、被上訴人主張前開票款及匯款，為上訴人向其所借之款項，
    應予返還，惟為上訴人所否認，並以前開情詞置辯。經查：
  (一)按稱消費借貸者，謂當事人一方移轉金錢或其他代替物之所
    有權於他方，而約定他方以種類、品質、數量相同之物返還
    之契約，民法第474條第1項定有明文。次按當事人主張有利
    於己之事實者，就其事實有舉證之責任，為民事訴訟法第27
     7條本文所明定。是於請求履行債務之訴，除被告自認原告
    所主張債權發生原因之事實外，應先由原告就其主張此項事
    實，負舉證之責任，必須證明其為真實後，被告於其抗辯事
    實，始應負證明之責任，此為舉證責任分擔之原則（最高法
    院43年台上字第377號判例意旨參照)。又稱消費借貸者，於
    當事人間必本於借貸之意思合致，而有移轉金錢或其他代替
    物之所有權於他方之行為，始得當之。是以消費借貸，因交
    付金錢之原因多端，除有金錢之交付外，尚須本於借貸之意
    思而為交付，方克成立。倘當事人主張與他方有消費借貸關
    係存在者，自應就該借貸意思互相表示合致及借款業已交付
    之事實，均負舉證之責任，其僅證明有金錢之交付，未能證
    明借貸意思表示合致者，仍不能認為有該借貸關係存在。本
    件被上訴人主張系爭 350萬元為上訴人向其所借款項，為上
    訴人所否認，按諸上開說明，自應先由被上訴人就兩造間存
    有消費借貸契約關係，即消費借貸之意思表示合致及金錢之
    交付，負舉證之責，必於被上訴人就消費借貸契約關係舉證
    證明後，上訴人始就其所辯，負證明之責。
  (二)被上訴人主張 180萬元借款部分，固舉兌領支票之陳雄勝於
    兩造另案97年度重訴字第 613號確認債權不存在等事件之證
    詞為證，惟陳雄勝於該事件證稱：該紙支票是上訴人交給我
    的，上訴人跟我有金錢上往來，上訴人是用該支票給付價金
    ，我是行銷業務人員，上訴人跟我做音響器材買賣，這筆錢
    就是購買音響價金；我見過被上訴人兩次，但是沒有買賣關
    係，未曾交付畫作予被上訴人；之前上訴人都是給我他自己
    的票，本件上訴人原本要給我現金，後來他說沒有現金可以
    給我，我催款時上訴人說可以先賣畫得到錢再給我，後來就
    拿賣畫收到的支票給我，所以我收了這張支票；不清楚兩造
    間的金錢關係；上訴人未告訴我賣哪張畫收的支票，交票時
    他只說這票是賣畫給收藏家的錢等語（原審卷第142至143頁
    )。其證詞不但不足以證明上訴人向被上訴人借用該180萬元
    ，反係證明上訴人曾稱該紙支票為售畫所得款項。被上訴人
    雖主張上訴人於原審辯稱該紙支票與其無關，經陳雄勝於另
    案證述後，改稱賣畫價金，且該紙 180萬元之支票上已載受
    款人為陳雄勝，上訴人自無不知該紙支票從何而來，用於何
    處，足見上訴人所辯不實云云。惟本件應先由被上訴人舉證
    證明兩造就該 180萬元，有消費借貸關係存在，業如前述，
    上訴人前後所辯不一或所辯不實，並不足以推論被上訴人之
    主張為真實，被上訴人上開主張，並非可採。被上訴人又主
    張其與陳雄勝並不認識，該紙支票顯係上訴人於借款時，要
    求載明受款人並告知其姓名，否則被上訴人如何簽發該支票
    ，縱該支票係被上訴人向上訴人購畫之價金，如此大筆金額
    ，自無可能在支票上載明受款人為他人，足證兩造間有消費
    借貸之合意云云。然支票之原因關係多端，載明受款人與否
    ，視當事人之約定，交易之習慣，或發票人之習慣等等不一
    而足，支票上載明受款人姓名，僅得證明前後手之關係而已
    ，不足以證明其原因關係，被上訴人以該紙 180萬元支票載
    明受款人為陳雄勝，推論兩造間有消費借款之關係云云，亦
    非可採。
  (三)被上訴人主張匯予韓德富之30萬元及40萬元部分，係以上訴
    人與韓德富所經營之鑫穎室內設計股份有限公司（下稱鑫穎
    公司）間有房屋裝潢工程承攬契約存在，韓德富於原審97年
    度重訴字第 613號確認債權不存在等事件，已證稱上開70萬
    元係被上訴人代上訴人所匯之工程款，且韓德富曾寄發存證
    信函予上訴人要求給付扣除上開70萬元後，所餘之工程款，
    上訴人以手機簡訊回覆餘款將儘速清償，顯見上訴人早已知
    悉工程款已扣除上開70萬元為其論據，並提出存證信函及手
    機簡訊翻拍照片為證（本院卷第69、70頁）。惟查，韓德富
    於上開事件證稱：有幫上訴人做裝潢工程，工程款總計 120
    幾萬元，其中70萬元是被上訴人所匯，我後來才知道，是被
    上訴人出示匯款單給我，我才知道，匯款名義人是上訴人，
    上訴人也在另案說他沒有錢，這個錢是他先叫被上訴人墊付
    給我的，後來被上訴人有拿匯款單要我還她70萬元等語（原
    審卷第152、153頁）。可知韓德富固然證稱70萬元係上訴人
    要求被上訴人所墊付，但墊付之原因為何，究未能證明，至
    於韓德富既已收受70萬元，自應由工程款中扣除，餘款再向
    上訴人催告請求，此為事理之常，上訴人知悉已扣除70萬元
    ，亦在情理中，但並不足以證明上開70萬元即為上訴人向被
    上訴人所借款項。又上訴人所發予韓德富之手機簡訊：「豆
    老大(按即韓德富)很抱歉一直沒有臉給你聯絡，因為沒有確
    定的時間可以還款及進帳，也真的感受到你的寬宏與大量，
    真的謝謝你，餘款項我會儘快陸續還清，謝謝你的耐心寬容
    感謝你，常榮（按即上訴人）」，其意為請求韓德富能允許
    延期清償而已，並不足以證明上開70萬元係向被上訴人所借
    ，被上訴人主張兩造就上開70萬元有消費借貸關係云云，尚
    非有據。
  (四)被上訴人主張匯予李志綱13萬元部分，係以李志綱、章道明
    於另案97年度重訴字第 613號確認債權不存在等事件之證詞
    及被上訴人手機簡訊內容為為證。然查，李志綱於上開事件
    證稱：13萬元是我朋友章道明賣畫「符曦」給上訴人，章道
    明請上訴人將款項匯入我的戶頭等語（原審卷第177頁)。章
    道明證稱：我指示上訴人直接將價金匯入李世綱帳戶，不知
    道上訴人資金來源等語（原審卷第177、178頁）。渠二人之
    證詞，僅能證明李志綱收取13萬元之原因，並無法證明該13
    萬元係上訴人向被上訴人所借款項。至於上訴人發予被上訴
    人手機簡訊載：「寄件者：常榮，淑靖…對不起！麻煩妳匯
    入台北華泰商業銀行中山分行…李志綱先生壹拾參萬元謝謝
    妳！」，固足證明上訴人請被上訴人匯款13萬元予李志綱，
    惟其請被上訴人匯款之原因為何，並未能以之證明，被上訴
    人以之主張為消費借貸關係，究乏其據。
  (五)被上訴人主張其匯款87萬元予上訴人部分，雖據其提出玉山
    銀行匯款回條及上訴人之手機簡訊為證(原審卷第15、217頁
    ）。上訴人固坦承收受該87萬元，但否認為借款，按諸舉證
    責任原則，仍應由被上訴人就兩造間有消費借貸之合意，負
    舉證責任，尚難以上訴人曾收受該筆款項，即謂渠等間之消
    費借貸。又被上訴人所發予上訴人之手機簡訊雖載「寶貝…
    謝謝妳！我的帳號／華僑銀行忠孝分行000-000-0000-0000
    甲○○金額捌拾七萬元感謝妳！常榮…」，並無表明借貸之
    意，雖該手機簡訊亦不足證明上訴人所稱該筆款項係被上訴
    人購買「漁村夕照」畫作之價款，但如前所述，本件應先由
    被上訴人證明該筆款項，係出於借貸之意。被上訴人既不能
    證明上訴人要求其匯款87萬元，係出於消費借貸之意思，其
    主張上訴人應返還該筆借款，即無足採。
  (六)此外，被上訴人復未能提出其他證據，證明兩造就系爭 350
    萬元間，有消費借貸意思表示之合致，其主張兩造間就該等
    款項間有消費借貸契約存在，上訴人應返還該等款項，即屬
    無據。
五、綜上所述，被上訴人不能證明兩造就系爭 350萬元，有消費
    借貸關係存在。從而，被上訴人本於消費借貸法律關係，請
    求上訴人給付該 350萬元本息，為無理由，不應准許，其就
    該部分所為假執行之聲請亦失所附麗，應併予駁回。原審就
    此部分判命上訴人給付，並為假執行之宣告，尚有未合。上
    訴意旨指摘原判決此部分不當，求予廢棄改判，為有理由。
    爰由本院將原判決此部分予以廢棄，改判如主文第 2項所示
    。
六、本件事證已明，兩造其餘攻擊防禦方法及未經援用之證據，
    經審酌後，均無礙前述認定，無一一論述之必要，併予敘明
    。
七、據上論結，本件上訴為有理由。依民事訴訟法第 450條、第
    78條，判決如主文。
中    華    民    國    99    年    6     月    29    日
                    民事第11庭
                        審判長法  官  鄭雅萍
                              法  官  詹文馨
                              法  官  劉坤典
正本係照原本作成。
如不服本判決，應於收受送達後20日內向本院提出上訴書狀，其
未表明上訴理由者，應於提出上訴後20日內向本院補提理由書狀
（均須按他造當事人之人數附繕本）上訴時應提出委任律師或具
有律師資格之人之委任狀；委任有律師資格者，另應附具律師資
格證書及釋明委任人與受任人有民事訴訟法第466條之1第1項但
書或第2項（詳附註）所定關係之釋明文書影本，如委任律師提
起上訴者，應一併繳納上訴審裁判費。
中    華    民    國    99    年    6     月    30    日
                              書記官  劉育妃
附註：
民事訴訟法第466條之1（第1項、第2項）：
對於第二審判決上訴，上訴人應委任律師為訴訟代理人。但上訴
人或其他法定代理人具有律師資格者，不在此限。
上訴人之配偶、三親等內之血親、二親等內之姻親，或上訴人為
法人、中央或地方機關時，其所屬專任人員具有律師資格並經法
院認為適當者，亦得為第三審訴訟代理人。

司法院資訊處製作；財團法人民間司法改革基金會備份。
